---
title: "Análise de Componentes Principais (PCA)"
author: "Gisele Amorim"

---

```{r setup, include=FALSE}
knitr::opts_chunk$set(
  echo = TRUE,
  warning = FALSE,
  message = FALSE,
  fig.width = 8,
  fig.height = 5
)
```

# Objetivo da análise

O objetivo desta análise é aplicar a Análise de Componentes Principais (PCA/ACP) às variáveis de granulometria do conjunto de dados. A PCA será usada para reduzir a dimensionalidade das variáveis granulométricas e identificar os principais gradientes de variação entre as amostras.

As variáveis consideradas são:

- areia muito grossa (%);
- areia grossa (%);
- areia média (%);
- areia fina (%);
- areia muito fina (%);
- lama.

Como essas variáveis estão em porcentagem e podem apresentar amplitudes diferentes, a PCA será feita com centralização e padronização dos dados (`center = TRUE` e `scale. = TRUE`).

# Pacotes utilizados

```{r pacotes}
library(readxl)
library(janitor)
library(dplyr)
library(tidyr)
library(readr)
library(ggplot2)
library(tibble)
```

# Importação e organização dos dados

No arquivo original, os nomes das colunas começam na segunda linha da planilha. Por isso, usa-se `skip = 1` na leitura do Excel.

```{r importacao}
dados <- read_excel("Dataset_final.xlsx", sheet = "dados", skip = 1)

# Limpeza dos nomes das colunas e remoção de linhas/colunas vazias
dados_janitor <- dados %>%
  remove_empty("cols") %>%
  remove_empty("rows") %>%
  clean_names() %>%
  rename(
    latitude  = latitude_utm,
    longitude = longitude_utm,
    ph        = p_h
  ) %>%
  mutate(
    latitude  = parse_number(as.character(latitude)),
    longitude = parse_number(as.character(longitude))
  )

head(dados_janitor)
```

Após a limpeza, é importante conferir os nomes das colunas para garantir que as variáveis de granulometria foram reconhecidas corretamente.

```{r nomes_colunas}
names(dados_janitor)
```

# Seleção das variáveis de granulometria

```{r selecao_granulometria}
granulo <- dados_janitor %>%
  select(
    areia_muito_grossa_percent,
    areia_grossa_percent,
    areia_media_percent,
    areia_fina_percent,
    areia_muito_fina_percent,
    lama
  ) %>%
  mutate(across(everything(), ~ parse_number(as.character(.x))))

head(granulo)
summary(granulo)
```

# Verificação de dados ausentes

Antes da PCA, é necessário verificar se existem valores ausentes. A função `prcomp()` não roda corretamente com `NA`.

```{r verificacao_na}
colSums(is.na(granulo))
```

# Matriz de correlação

A matriz de correlação ajuda a entender a relação entre as variáveis granulométricas antes da PCA. Como a PCA foi feita com dados padronizados, ela equivale a uma PCA baseada na matriz de correlação.

```{r correlacao}
matriz_cor <- cor(granulo)
round(matriz_cor, 3)
```

```{r grafico_correlacao}
matriz_cor_long <- as.data.frame(matriz_cor) %>%
  rownames_to_column("variavel_1") %>%
  pivot_longer(-variavel_1, names_to = "variavel_2", values_to = "correlacao")

ggplot(matriz_cor_long, aes(x = variavel_1, y = variavel_2, fill = correlacao)) +
  geom_tile(color = "white") +
  geom_text(aes(label = round(correlacao, 2)), size = 3) +
  scale_fill_gradient2(limits = c(-1, 1)) +
  labs(
    title = "Matriz de correlação das variáveis granulométricas",
    x = NULL,
    y = NULL,
    fill = "Correlação"
  ) +
  theme_minimal() +
  theme(axis.text.x = element_text(angle = 45, hjust = 1))
```

# Aplicação da PCA

A PCA foi aplicada com centralização e padronização das variáveis.

```{r pca}
pca <- prcomp(
  granulo,
  center = TRUE,
  scale. = TRUE
)

summary(pca)
```

# Autovalores e variância explicada

Os autovalores indicam a quantidade de variância explicada por cada componente principal. A proporção de variância mostra quanto cada componente representa da variação total dos dados.

```{r autovalores}
autovalores <- pca$sdev^2
prop_var <- autovalores / sum(autovalores)
prop_acum <- cumsum(prop_var)

tabela_autovalores <- round(
  cbind(
    Autovalor = autovalores,
    Variancia = prop_var,
    Acumulada = prop_acum
  ),
  3
)

tabela_autovalores
```

Uma regra prática comum é observar os componentes com autovalor maior que 1, pois eles explicam mais variância do que uma variável original padronizada. Além disso, também é comum manter componentes suficientes para explicar uma proporção acumulada alta da variância, por exemplo, acima de 70% ou 80%.

# Scree plot

O scree plot permite visualizar a queda dos autovalores ao longo dos componentes principais.

```{r screeplot_base}
screeplot(
  pca,
  type = "lines",
  main = "Scree plot - PCA das variáveis granulométricas"
)
abline(h = 1, col = "red", lty = 2)
```

Também é possível visualizar a variância explicada por componente em formato de gráfico de barras.

```{r screeplot_ggplot}
df_variancia <- data.frame(
  CP = paste0("CP", seq_along(prop_var)),
  Variancia = prop_var,
  Acumulada = prop_acum
)

ggplot(df_variancia, aes(x = CP, y = Variancia)) +
  geom_col() +
  geom_line(aes(y = Acumulada, group = 1), linewidth = 1) +
  geom_point(aes(y = Acumulada), size = 2) +
  scale_y_continuous(labels = scales::percent_format(accuracy = 1)) +
  labs(
    title = "Variância explicada e variância acumulada",
    x = "Componente principal",
    y = "Proporção da variância"
  ) +
  theme_minimal()
```

# Cargas fatoriais das componentes principais

As cargas indicam o peso de cada variável original em cada componente principal. Variáveis com maiores valores absolutos contribuem mais para a formação da componente.

```{r cargas}
cargas <- round(pca$rotation[, 1:2], 3)
cargas
```

Para facilitar a interpretação, podemos transformar as cargas em uma tabela organizada.

```{r tabela_cargas}
tabela_cargas <- as.data.frame(pca$rotation[, 1:2]) %>%
  rownames_to_column("variavel") %>%
  rename(
    CP1 = PC1,
    CP2 = PC2
  ) %>%
  mutate(
    abs_CP1 = abs(CP1),
    abs_CP2 = abs(CP2)
  ) %>%
  arrange(desc(abs_CP1))

tabela_cargas
```

# Escores das amostras

Os escores representam a posição de cada amostra no novo sistema de eixos formado pelas componentes principais.

```{r escores}
escores <- as.data.frame(pca$x) %>%
  bind_cols(dados_pca_aux %>% select(local, morfologia, amostra))

head(escores)
```


# Biplot

O biplot apresenta simultaneamente as amostras e as variáveis. As setas indicam a direção de maior aumento das variáveis granulométricas.

```{r biplot_base}
png("biplot_pca_granulometria.png", width = 1600, height = 1200, res = 200)

biplot(
  pca,
  choices = 1:2,
  main = "Biplot - PCA das variáveis granulométricas"
)

dev.off()
```
```{r}
png("biplot_pca.png", width = 1600, height = 1200, res = 200)
colnames(granulo) <- c("AMG", "AG", "AM", "AF", "AMF", "L")

# PCA
pca <- prcomp(granulo, scale. = TRUE)

# variância explicada
var_exp <- 100 * pca$sdev^2 / sum(pca$sdev^2)

# configuração gráfica
par(mfrow = c(1,1),bg = "white",mar = c(5,5,4,7))

# biplot
biplot(
  pca, xlabs = 1:nrow(granulo), ylabs = colnames(granulo),
  cex = c(0.7, 1.1),
  col = c("black", "red"),
  scale = 0,
  expand = 1,
  xlab = paste0("Comp.1 (",round(var_exp[1],1),"%)"),
  ylab = paste0("Comp.2 (",round(var_exp[2],1),"%)")
)

# caixa ao redor
box()
dev.off()
```

# Biplot personalizado com ggplot2

```{r biplot_ggplot}
# Escores das amostras
scores_plot <- as.data.frame(pca$x[, 1:2]) %>%
  bind_cols(escores %>% select(local, morfologia, amostra))

# Cargas das variáveis
loadings_plot <- as.data.frame(pca$rotation[, 1:2]) %>%
  rownames_to_column("variavel")

# Fator para ajustar o tamanho das setas no gráfico
mult <- min(
  (max(scores_plot$PC1) - min(scores_plot$PC1)) / (max(loadings_plot$PC1) - min(loadings_plot$PC1)),
  (max(scores_plot$PC2) - min(scores_plot$PC2)) / (max(loadings_plot$PC2) - min(loadings_plot$PC2))
) * 0.7

ggplot(scores_plot, aes(x = PC1, y = PC2, color = morfologia)) +
  geom_hline(yintercept = 0, linetype = "dashed") +
  geom_vline(xintercept = 0, linetype = "dashed") +
  geom_point(size = 3) +
  geom_segment(
    data = loadings_plot,
    aes(x = 0, y = 0, xend = PC1 * mult, yend = PC2 * mult),
    inherit.aes = FALSE,
    arrow = grid::arrow(length = grid::unit(0.25, "cm"))
  ) +
  geom_text(
    data = loadings_plot,
    aes(x = PC1 * mult * 1.08, y = PC2 * mult * 1.08, label = variavel),
    inherit.aes = FALSE,
    size = 3
  ) +
  labs(
    title = "Biplot personalizado - PCA das variáveis granulométricas",
    x = paste0("CP1 (", round(prop_var[1] * 100, 1), "% da variância)"),
    y = paste0("CP2 (", round(prop_var[2] * 100, 1), "% da variância)"),
    color = "Morfologia"
  ) +
  theme_minimal()
```

# Interpretação dos resultados

A interpretação deve considerar principalmente:

1. **Variância explicada**: verificar quanto CP1 e CP2 explicam da variação total dos dados. Se a variância acumulada de CP1 + CP2 for alta, o plano bidimensional representa bem a estrutura dos dados.

2. **Autovalores**: componentes com autovalores acima de 1 podem ser considerados mais relevantes pela regra de Kaiser.

3. **Cargas das variáveis**: variáveis com maiores cargas absolutas em CP1 ou CP2 são as que mais contribuem para cada eixo.

4. **Posição das amostras**: amostras próximas no gráfico possuem composição granulométrica semelhante; amostras distantes possuem composições mais diferentes.

5. **Direção das setas no biplot**: amostras posicionadas na direção de uma seta tendem a apresentar maior valor daquela variável.

Com base nos dados analisados, espera-se que as primeiras componentes resumam grande parte da variação granulométrica. A CP1 tende a representar um contraste entre frações mais finas/lamosas e frações arenosas, enquanto a CP2 pode representar diferenças internas entre classes de areia, como areia média, grossa e muito grossa. A interpretação final deve ser feita observando os sinais e magnitudes das cargas em `pca$rotation`, lembrando que o sinal da componente pode ser invertido sem alterar o significado estatístico da PCA.

# Texto modelo para colocar no relatório

A Análise de Componentes Principais foi aplicada às variáveis granulométricas com o objetivo de sintetizar a variação da composição sedimentar das amostras. As variáveis foram previamente padronizadas, uma vez que a PCA foi conduzida com `center = TRUE` e `scale. = TRUE`. Foram utilizadas as frações areia muito grossa, areia grossa, areia média, areia fina, areia muito fina e lama.

Os autovalores e a proporção de variância explicada indicaram que as primeiras componentes concentraram a maior parte da variabilidade dos dados. A análise das cargas fatoriais permitiu identificar quais frações granulométricas mais contribuíram para a formação de cada componente. No biplot, amostras próximas apresentaram maior similaridade granulométrica, enquanto amostras distantes indicaram diferenças mais expressivas na composição dos sedimentos.

A primeira componente principal pode ser interpretada como um gradiente associado às diferenças entre as principais frações granulométricas, enquanto a segunda componente representa uma variação secundária entre as classes de areia e lama. Dessa forma, a PCA mostrou-se útil para resumir o padrão granulométrico das amostras e auxiliar na identificação de agrupamentos relacionados às características sedimentares.

