---
title: "CONSULTORIA 1"
author: "Pedro Tosto"
date: "2026-03-11"
output: html_document
---

```{r}
install.packages("tidyverse")
install.packages("readxl")
library(readxl)
library(tidyverse)
install.packages("psych")
library(psych)
install.packages("lme4")
library(lme4)
install.packages("nlme")
install.packages("sf")
install.packages("spdep")
library(sf)
library(spdep)
library(nlme)
install.packages("janitor")
library(janitor)
```

```{r}
dados = read_excel("Dataset - Nicolle e Milene.xlsx")

```

```{r}
dados
dados_janitor = clean_names(dados)
hist(dados$`areia grossa (%)`)
hist(dados$`areia muito grossa (%)`)
boxplot(dados$`areia grossa (%)`)
boxplot(dados$`areia muito grossa (%)`)
dados_janitor
```
mudar o nome das variaveis latitude e longitude:
```{r}
dados_janitor <- dados_janitor %>%
  rename(
    latitude = latitude_utm,
    longitude = longitude_utm
  )

dados_janitor <- dados_janitor %>%
  rename(
    ph = p_h
  )

dados_janitor$latitude <- parse_number(dados_janitor$latitude)
dados_janitor$longitude <- parse_number(dados_janitor$longitude)
```

Verificar as correlações de nossas variáveis:
```{r}
library(corrplot)

corrplot(cor(dados_janitor[, sapply(dados_janitor, is.numeric)]),
         method = "color",
         type = "upper")

```
PCA PARA GRANULOMETRIA (COLINEARIDADE PERFEITA)
```{r}
# Selecionando as colunas com os nomes exatos (cuidado com os espaços)
granulo <- dados_janitor[, c(
  "areia_muito_grossa_percent",
  "areia_grossa_percent",
  "areia_media_percent",
  "areia_fina_percent",
  "areia_muito_fina_percent",
  "lama"
)]

# Rodando o PCA (lembre-se do ponto no scale.)
pca <- prcomp(granulo, scale. = TRUE)

# Extraindo o PC1 para o banco de dados original
dados_janitor$PC1_granulo <- pca$x[, 1]
```

```{r}
pca
dados_janitor$pc1_granulo
summary(pca) #PC1 explica 48.3% ; PC2 explica 37.5%
#com isso percebemos a necessidade de utilziar PC1 e PC2
#PC1 : gradiente de granulometria fina vs grossa
#PC2 : conteúdo de lama vs areia
```
CRIAR PC2 AGORA:
```{r}
dados_janitor$pc2_granulo <- pca$x[,2]
dados_janitor
```



```{r}
dados_janitor$PC1_granulo <- pca$x[,1]
pca$x[,1]
#esses 51 valores mostram se o solo eh mais arenoso ou mais lamaçento (dependendo do quao positivo ou negativo sao --> os números negativos representam os solos lamosos, e os positivos representam os solos arenosos.)
```


FAZENOD UMA ANALISE EXPLORATÓRIA MAIS BEM FEITA: ENTENDER OS DADOS
```{r}
hist(dados_janitor$indice_de_bioturbacao_percent)
boxplot(dados_janitor$indice_de_bioturbacao_percent)
```

```{r}
plot(dados_janitor$longitude, dados_janitor$latitude,
     col=cut(dados_janitor$indice_de_bioturbacao_percent,5),
     pch=19)
```
```{r}
pairs(dados_janitor[, c(
  "indice_de_bioturbacao_percent",
  "salinidade_ppm",
  "oxigenio_dissolvido_od_mg_l",
  "ph",
  "materia_organica_percent"
)])
```
PERCEBEMOS QUE O MODELO LINEAR NAO FUNCIONARÁ AQUI DIREITO, VAMOS AGORA LEVAR EM CONTA O O ESPAÇO EXPLICITAMENTE:
```{r}
plot(dados_janitor$longitude, dados_janitor$indice_de_bioturbacao_percent)
plot(dados_janitor$latitude, dados_janitor$indice_de_bioturbacao_percent)
```
TESTE DE VERIFICAÇÃO SE HA REALMENTE GRUPOS
```{r}
unique(dados_janitor$longitude)
length(unique(dados_janitor$longitude))
```





























Como agora possuímos dados para fazer uma análise ESPACIAL (possuímos Latitude e Longitude) --> 
1- Criaremos um objeto espacial (uma matriz de coordenadas x,y)
```{r}
coords = dados_janitor %>%
  select(latitude, longitude)

coords = as.matrix(coords)

#a matriz coords está como char ao inves de numeric, basta rodar isso para limpar e virar numeric:
coords <- gsub("[ a-zA-Z]", "", coords)
mode(coords) <- "numeric"
```
2- criar uma vizinhança (saber quem esta por perto de quem, com base nas coordenadas das amostras, dependencia é local --> queremos saber quais amostras sao proximas entre si)
K-nearest-Neighbor
```{r}
viz = knearneigh(coords, k = 4) #Para cada ponto, encontra os 4 vizinhos mais próximos

viz_nb = knn2nb(viz) #Converte isso em uma estrutura de vizinhança

lw = nb2listw(viz_nb) #Cria pesos espaciais
```
Faremos agora um teste de Autocorrelação espacial (Moran I) para responder --> Valores próximos no espaço são parecidos?
se I > 0 --> parecidos | I < 0 --> diferentes | I = 0 sem estrutura espacial
basicamente um teste de hipoteses
```{r}
moran.test(dados_janitor$indice_de_bioturbacao_percent, lw)
#com esses resultados, rejeitamos completamente a hipótese de independencia (como esperávamos) --> EXISTE autocorrelação espacial muito forte nos dados (I = 0.695)

#com isso afirmamos tambem que o modelo "lm" nao eh valido, pois depende de independencia
```

AGORA QUE SABEMOS DA DEPENDÊNCIA, VAMOS COMEÇAR A MODELAR:
o caminho que seguiremos será:
1. Construir variáveis (PC1, PC2) JA FOI FEITO
2. Definir modelo base (sem espaço)
3. Definir modelo misto (estrutura discreta)
4. Definir modelo espacial (estrutura contínua)
5. Comparar modelos
6. Validar modelo final (resíduos + Moran)

2. modelo base de referência (SERVE APENAS PARA COMPARAÇÃO COM O MODELO REAL QUE USAREMOS, QUE É O ESPACIAL):
```{r}
modelo_lm <- lm(
  indice_de_bioturbacao_percent ~ 
    pc1_granulo + pc2_granulo +
    salinidade_ppm +
    oxigenio_dissolvido_od_mg_l +
    ph +
    materia_organica_percent,
  data = dados_janitor
)

modelo_lm
```
3. MODELO MISTO: MESMA COISA DO ANTERIOR, APENAS PARA COMPARAR
```{r}
modelo_misto <- lmer(
  `ìndice de bioturbação (%)` ~ 
    PC1_granulo + PC2_granulo +
    `Salinidade (ppm)` + 
    `oxigênio dissolvido (OD) (mg/l)` +
    pH +
    `materia orgânica (%)` +
    (1 | Local),
  data = dados
)
modelo_misto
```
4. MODELO ESPACIAL (O QUE PROVAVELMENTE SERÁ O MELHOR):
```{r}
modelo_exp <- lme(
  indice_de_bioturbacao_percent ~ 
    pc1_granulo + pc2_granulo +
    salinidade_ppm +
    oxigenio_dissolvido_od_mg_l +
    ph +
    materia_organica_percent,
  
  random = ~1 | local,
  
  correlation = corExp(
    form = ~ latitude + longitude
  ),
  
  data = dados_janitor,
  method = "REML"
)

modelo_exp
#“pontos próximos são correlacionados?” essa é a pergunta que queremos responder

#oxigenio dissolvido teve efeito positivo moderado (1.34) --> ou seja, o teste nos diz que: MAIS O2 --> MAIS BIOTURBAÇÃO

#PH tem efeito negativo MUITO forte (-18.62) --> é bom pesquisar/discutir sobre (pode ser artefato)

#RANDOM EFFECTS: 0.022 --> variação entre locais é aprox. zero
#esse teste nos diz: agrupamento local não está explicando nada, ou seja 1- Mal definido OU 2- realmente não há efeito.

#Range = 4.86 --> pontos ate 4.86 unidades de distância ainda são correlacionados (nao sei dizer se metros ou se tem a ver com o utm da latitude/longitude)
#obs: range confirma teste de moran (range é diferente de 0)

#variaveis explicam pouco, e ha um grande erro residual (24.7)
```
MODELO GAUSS:
```{r}
modelo_gaus <- lme(
  indice_de_bioturbacao_percent ~ 
    pc1_granulo + pc2_granulo +
    salinidade_ppm +
    oxigenio_dissolvido_od_mg_l +
    ph +
    materia_organica_percent,
  
  random = ~1 | local,
  
  correlation = corGaus(
    form = ~ latitude + longitude
  ),
  
  data = dados_janitor,
  method = "REML"
)
```
MODELO SPHER:
```{r}
modelo_spher <- lme(
  indice_de_bioturbacao_percent ~ 
    pc1_granulo + pc2_granulo +
    salinidade_ppm +
    oxigenio_dissolvido_od_mg_l +
    ph +
    materia_organica_percent,
  
  random = ~1 | local,
  
  correlation = corSpher(
    form = ~ latitude + longitude
  ),
  
  data = dados_janitor,
  method = "REML"
)
```


VAMOS AGORA FAZER UM AIC PARA COMPARAR OS MODELOS:
```{r}
AIC(modelo_exp, modelo_gaus, modelo_spher)
#gauss deu como o melhor (menor aic)
```
TESTAR MORAN NOS RESIDUOS PARA VER SE SAO SIGNIFICATIVOS (MODELO RUIM):
```{r}
moran.test(resid(modelo_gaus), lw)
```

























































