---
title: "Rascunho ME712"
author: "Gisele Amorim"
date: "2026-03-11"
output: html_document
---

```{r setup, include=FALSE}
knitr::opts_chunk$set(echo = TRUE)
```

```{r}
library(tidyverse)
library(readxl)
library(corr)
```

Leitura do banco 
```{r}
dados <- read_xlsx("data_coord.xlsx")
head(dados)
summary(dados)
colnames(dados)
```
```{r}
dados_long <- dados %>% pivot_longer(cols = c(`areia muito grossa (%)`, `areia grossa (%)`, `areia média (%)`, `areia fina (%)`, `areia muito fina (%)`, lama), 
                       values_to = "valor", names_to = "Type Sand")

ordem <- c("areia muito grossa (%)", 
                     "areia grossa (%)", 
                     "areia média (%)", 
                     "areia fina (%)", 
                     "areia muito fina (%)", 
                     "lama")

dados_long$`Type Sand`<- factor(dados_long$`Type Sand`, levels = ordem)
```

```{r}
dados_long %>% ggplot(aes(x = `Type Sand`, y = valor, fill = `Type Sand`)) + 
  geom_boxplot() +
  labs(title = "Boxplot granulometria", x = "Tipo de Areia", y = "Valor") +
  theme_minimal()
```
```{r}
dados_coord <- read_xlsx("dados_coord.xlsx")
colnames(dados_coord)
```
```{r}
colnames(dados_coord) <- trimws(colnames(dados_coord))
```

```{r}
vars <- c("ìndice de bioturbação (%)", "materia orgânica (%)", 
          "Salinidade (ppm)", "oxigênio dissolvido (OD) (mg/l)", "pH",
          "areia muito grossa (%)", "areia grossa (%)", "areia média (%)", 
          "areia fina (%)", "areia muito fina (%)", "lama")

matriz_corr <- cor(dados[, vars], method = "pearson", use = "complete.obs")

library(ggcorrplot)
ggcorrplot(matriz_corr,
           type = "upper",
           lab = TRUE,
           lab_size = 3,
           colors = c("brown1", "aliceblue", "blue4"),
           title = "Correlação de Pearson - Fatores abióticos")
```
Gráfico de correlação: as variáveis que apresentaram maiores correlações foram 
- lama, areia muito fina e areia fina: indicaram uma correlação negativa bastante significativa, o aumento da concentração de lama está associado na  diminuição da areia fina e muito fina 
- areia fina e muito fina: correlação positiva, como esperado maiores concentrações de areia fina estão associadas a maiores concentrações de areia muito fina
- areia grossa e muito grossa:  correlação positiva, como esperado maiores concentrações de areia grossa estão associadas a maiores concentrações de areia muito grossa
```{r}
library(GGally)
ggpairs(dados, columns = c("ìndice de bioturbação (%)", "lama", "materia orgânica (%)", "Salinidade (ppm)"))

```
```{r}
ggpairs(dados, columns = c("ìndice de bioturbação (%)", "lama", 
                           "areia muito fina (%)", "areia fina (%)"))
```
Indice de bioturbação nos locais estudados 
- Bertioga, Iguapé e Itaguaré

Interpretação visual: há maiores indices de bioturbação em Itaguaré, com uma mediana bastante elevada
```{r}
ggplot(dados, aes(x = Local, y = `ìndice de bioturbação (%)`, fill = Local)) +
  geom_boxplot(alpha = 0.7) +
  geom_jitter(width = 0.1) +
  theme_minimal()
```

